【裁判字號】    99,台上,2946
【裁判日期】    990513
【裁判案由】    違反醫師法
【裁判全文】
最高法院刑事判決            九十九年度台上字第二九四六號
上  訴  人  甲○○
上列上訴人因違反醫師法案件，不服台灣高等法院台南分院中華
民國九十九年三月十七日第二審更審判決（九十八年度重上更(二)
字第三三九號，起訴案號：台灣台南地方法院檢察署九十三年度
偵字第四五六六號），提起上訴，本院判決如下：
    主  文
上訴駁回。
    理  由
按刑事訴訟法第三百七十七條規定，上訴於第三審法院，非以判
決違背法令為理由，不得為之。是提起第三審上訴，應以原判決
違背法令為理由，係屬法定要件。如果上訴理由書狀並未依據卷
內訴訟資料，具體指摘原判決不適用何種法則或如何適用不當，
或所指摘原判決違法情事，顯與法律規定得為第三審上訴理由之
違法情形，不相適合時，均應認其上訴為違背法律上之程式，予
以駁回。本件本件原審經審理結果，認為上訴人甲○○有如原判
決事實欄所載違反醫師法之犯行，罪證明確，因而撤銷第一審之
科刑判決，於為刑法新舊比較，並適用中華民國九十六年罪犯減
刑條例之規定，改判論上訴人以未取得合法醫師資格，擅自執行
醫療業務罪，處有期徒刑壹年貳月，減為有期徒刑柒月，及為相
關從刑宣告。已詳敘其調查、取捨證據之結果及憑以認定犯罪事
實之心證理由。並就上訴人否認犯行之供詞及其所辯各語認非可
採，詳加論述指駁。從形式上觀察，原判決尚無足以影響判決結
果之違法情形存在。上訴意旨略稱：（一）依證人即上訴人之子
王佳明證稱：伊經常為上訴人清洗器械，而目睹上訴人在「忠義
齒模承造所」內從事拔牙及洗牙之醫療行為云云，則上訴人從事
醫療行為，已持續一段時間，原審如採王佳明之證言，自亦應為
相同之認定。然原判決卻認定上訴人僅於被查獲當日，從事醫療
行為，而以王佳明之證言，尚不能證明上訴人有被訴自民國八十
七年底某日起至上訴人被查獲前一日止，涉有違反醫師法之犯行
部分，就該部分為不另為無罪之諭知，有判決理由矛盾之違法。
（二）原判決就以下所述均有判決不備理由之違法：(1)原審既認
定上訴人持用之末端呈「Ｓ」型器械（下稱「Ｓ」型器械），係
上訴人供犯罪所用之物，卻未於主文宣告沒收，倘無法諭知沒收
，亦應說明其理由，原判決就此未加說明。(2)上訴人辯稱：扣案
之器械係上訴人於八十五年間因違反醫師法案件（下稱前案）使
用之器械，留存至今等語，原審遽認診療檯為前案所遺留，扣案
器械係前案發生後始添購，而未敘明上訴人所辯何以不足採之理
由。(3)就同一現場蒐證照片，第一審認定上訴人當時所持者係沾
藥之棉花棒，原審卻認係「Ｓ」型器械云云，何以第一、二審認
定完全不同，原判決未予說明。(4)原審援引證人即台南市衛生局
醫政課稽查員葉雀惠於偵查中證稱：上訴人對一名婦女為補牙行
為，如果是清洗義齒不需要病人在診療檯上等語，並參以該現場
備有診療檯及各種器械等情，因認上訴人係從事醫療行為。然葉
雀惠已於原審更一審改稱：伊無法判定上訴人當時是否在作補牙
等語，原審就上訴人當時係為何種醫療行為之疑義，未予釐清，
即行判決。(5)上訴人縱於齒模製作所擺放牙醫師之醫療器械，如
未能認定上訴人有何醫療行為，不得以醫師法第二十八條前段之
罪相繩。又證人王佳明證稱：伊曾目睹上訴人從事拔牙及洗牙之
醫療行為；葉雀惠則謂：伊看到上訴人為補牙之醫療動作云云，
二人所述不一。原判決認定上訴人當時正從事治療牙疾之業務，
未能釐清究係何種醫療行為。（三）最高法院前次發回意旨指明
：齒模技術員是否得為人清洗義齒，其工作範圍為何，上訴人請
求傳訊台南市齒模技術員公會理事長李天賜，是否全無必要等語
。上訴人於原審復聲請傳訊李天賜，原審以事證已明，而未加調
查。又鑑定人即台南市牙醫師公會理事長黎永康於原審證稱：扣
案之器械均係牙醫師治療牙疾所使用之器械等詞，原判決既認上
訴人當時所持之工具頂端部分並無刷毛，末端則呈「Ｓ」型彎曲
，惟未說明係屬何種器械，上訴人於原審聲請傳喚黎永康到庭鑑
定，原審亦未調查，俱有應於審判期日調查之證據而未予調查之
違誤。（四）證人即警員葉豐富於其九十二年十一月十七日簽呈
已陳明：無法認定上訴人有醫療行為等語，原審既依憑扣案之器
械，執為論罪之證據，又謂：檢察官僅依警員當日到場所查扣之
器械，無足夠證據證明上訴人有醫療行為云云，其認定事實與所
採證據不相符合，併有證據上理由矛盾之違法等語。惟查：（一
）被告之上訴，以受有不利益之判決，為求自己利益起見請求救
濟者，始得為之，無許其為自己不利益上訴之理（本院七十二年
台聲字第五三號判例意旨參照）。原判決並未採用證人王佳明之
證言，為認定上訴人有罪部分之依據，就上訴人被訴自八十七年
底某日起至九十二年十一月十七日被查獲之前止，亦有執行醫療
業務，涉犯醫師法第二十八條前段之罪嫌部分，則以不能證明上
訴人有該部分犯罪，因公訴意旨認與有罪部分為實質上一罪之關
係，爰不另為無罪之諭知（即原判決理由六）。既未使上訴人受
不利益之判決，該部分上訴人依法不得上訴。至上訴意旨（二）
之(1)主張原審應將上訴人持用之「Ｓ」型器械諭知沒收云云，係
求為對自己更不利益之判決，與上訴制度之本旨有違，亦非適法
之第三審上訴理由。（二）採證認事，係事實審法院之職權，其
對證據證明力所為之判斷，如未違背經驗法則與論理法則，復已
敘述其憑以判斷之心證理由，即不能任意指為違法。原判決綜合
上訴人之部分陳述（坦承未取得合法牙醫師資格，自八十七年間
即於上開地點開設「忠義齒模承造所」，經警於九十二年十一月
十七日查獲時，所內有一名不詳婦女張嘴躺於牙科診療椅上、嘴
內塞有棉花及扣得如附表所載器具之事實），證人葉雀惠（於偵
訊時證述：查獲上訴人從事醫療行為等情）、葉豐富（於偵訊時
證述依查獲現狀上訴人有作治療行為）等人之證言，並參酌現場
蒐證照片（顯示現場有一名婦女張嘴躺在牙科診療椅上，診療椅
上之照明燈開啟、金屬托盤內擺放有扣案之根管治療探針、銼針
、齒質刮除器、充填器、鑷子等物）及扣案之證物等證據資料，
憑以認定上訴人有本件違反醫師法犯行之論證。而以上訴人否認
犯罪，辯稱：該名婦人是因假牙引起牙疼，而自行至所內，並自
備棉花，塞在嘴裡，而央伊擦拭假牙，伊並未執行醫療業務云云
，係卸責之詞，不足採信。且敘明：(1)證人葉雀惠於原審更一審
證稱：「（檢察官問：當時被告〈指上訴人〉手上有拿一把牙刷
清洗假牙？）沒有。」等語。對照現場蒐證照片（見警卷第一六
頁上方照片），並將該照片中上訴人雙手部分以局部放大方式處
理後（見原審更(二)卷第四一頁），經檢視結果，上訴人手上所持
之工具，頂端部分並無刷毛，末端則呈「Ｓ」型彎曲，顯非牙刷
。原審請上訴人自行提出其所持之工具以供比對，上訴人陳稱：
因時間太久，已無從提出等語。倘上訴人係從事齒模技術員合法
得為之義齒清洗工作，應可提出相同之牙刷以供比對，其竟無法
提出。況本案查獲當時該婦女係張嘴躺在牙科診療椅上，口內含
有沾血棉花球，診療椅上之「照明燈開啟」，倘上訴人因該婦女
係要求其清洗或擦拭假牙，該婦女自無可能張嘴躺在牙科診療椅
上，口內並含著沾血棉花球，上訴人亦無自行開啟該照明燈之必
要。益證上訴人辯稱正為客人清洗取出之假牙云云，不足採信。
(2)上訴人於案發時，替該婦女治療何種牙疾，因警員至現場查緝
時任令該婦女離去，未以證人身分製作筆錄，事後經檢察官要求
查訪該婦女之身分及製作筆錄，亦無結果。證人葉雀惠於偵查中
雖證稱：「（檢察官問：妳們進去之後，發現甲○○對該婦女在
作何醫療行為？）應是在作補牙動作。」云云。然其於原審更一
審證稱：「（問：……被告〈指上訴人〉正在替她〈指前述婦女
〉做什麼？）當時在幫她口腔做一些治療行為，我們到達時，他
就起身。」「（問：這治療行為，是在作齒模或是補牙或是做其
他？）不是在做齒模。」「（問：是否補牙？）那時候我不確定
是否補牙。」「（問：依你當時見被告做的動作，他〈她〉是嘴
巴有棉花球，棉花球上有血，這個動作他是在作洗牙或是拔牙或
是補牙，是否可以判定？）我無法判定。」等詞。依葉雀惠上開
證詞，足資證明上訴人當時並非在做齒模。至於上訴人進行何種
醫療行為，於上訴人否認有醫療行為之情況下，雖無法認定，然
上訴人確有從事醫療行為甚明，因認上訴人當時係為該婦女「治
療牙疾」無訛。(3)證人葉豐富於九十二年十一月十七日以簽呈向
其長官報告本案查處情形，於說明二記載：「本案經電話請示…
…檢察官……指示，對扣管及切結保管之器具請衛生局人員就其
用途敘明，另尚無法認定有醫療行為，請再查訪該婦人後函復地
檢參辦，……」等情。顯見所謂「尚無法認定有醫療行為」，乃
檢察官認僅依警員當日到場所查扣之器械，尚無足夠證據證明上
訴人有醫療行為，故進一步指示葉豐富須再查訪受診之婦女並製
作筆錄後函復檢察官偵辦。事屬檢察官在案件進程上之證據補強
判斷，並非葉豐富於查獲現場以其感觀認知所得之結果。上訴人
辯稱：葉豐富上開簽呈記載「尚無法認定有醫療行為」一語，顯
係葉豐富於現場查訪時所見，伊並未執行醫療行為，否則不可能
於簽呈上為該項記載云云，尚有誤會，委無足取等情。俱依卷證
說明審認、論駁綦詳。其推理論斷衡諸經驗及論理等證據法則皆
無違背，亦無上訴意旨所指判決不備理由之違法情形，執此指摘
，要非上訴第三審之合法理由。（三）所謂對於被告有利之證據
不予採納者，應說明其理由，係指該項證據倘予採納，能予推翻
原判決所確認之事實，而得據以為有利於被告之認定者而言。如
非此項有利於被告之證據，縱未於判決內說明其不足採納之理由
，因本不屬於上開範圍，自不生理由不備之違法問題。原判決事
實認定上訴人有本件違反醫師法之犯行，業於理由內詳敘其憑以
認定犯罪事實之證據及其認定之理由，已如前述，且敘明上訴人
辯稱：未執行醫療業務云云，如何不足採取等由。則就上訴人所
稱：扣案之器械係上訴人前案使用之器械，留存至今云云，非屬
有利上訴人之證據，原判決未特別加以說明，僅屬單純訴訟程序
上之簡略，並非理由不備，對判決本旨不生任何影響，仍不得執
為上訴第三審之理由。（四）所謂依法應於審判期日調查之證據
，係指與待證事實有重要關係，在客觀上顯有調查必要性之證據
而言，故其範圍並非漫無限制，必其證據與判斷待證事實之有無
，具有關連性，得據以推翻原判決所確認之事實，而為不同之認
定，始足當之。若所證明之事項已臻明瞭，自欠缺其調查之必要
性。當事人聲請調查之證據，事實審認其無調查之必要，得依刑
事訴訟法第一百六十三條之二第一項規定，以裁定駁回之，或於
判決理由予以說明。原判決業已載述自本案現場情形以觀，扣案
器械均放置於牙科診療椅上之器械檯上，有現場蒐證照片在卷可
憑。案發時，該不詳姓名之婦女正張嘴躺在牙科診療椅上，口內
含有沾血棉花球等情，足見上訴人係使用扣案之器械為該婦女治
療牙疾。況依上訴人所辯：伊當時正為該婦女清洗義齒，並非正
在製作齒模云云，扣案器械縱係上訴人製作齒模所用，並無取出
各該器械之必要，製作齒模亦不可能在牙科治療椅上進行。上訴
人上開辯解，與事實不合，不足採信。上訴人聲請傳喚李天賜、
黎永康，以證明扣案器械可供齒模製作時使用，因事證已明，均
無必要等由明確（見原判決第四、五頁，理由二之(二)）。原審因
該部分之待證事實並無不明瞭之處，未另為其他無益之調查，並
無違背調查證據之必要性，核無上訴意旨所指應於審判期日調查
之證據而未予調查之違法情形。就此指摘，亦非上訴第三審之合
法理由。（五）其餘上訴意旨，經核係置原判決所為明白論斷於
不顧，仍持已為原判決指駁之陳詞再事爭辯，及對於事實審法院
取捨證據與自由判斷證據證明力之職權行使，徒以自己之說詞，
任意指摘，難認已符合首揭法定之第三審上訴要件。其上訴違背
法律上之程式，應予駁回。
據上論結，應依刑事訴訟法第三百九十五條前段，判決如主文。
中    華    民    國  九十九  年    五    月   十三   日
                      最高法院刑事第九庭
                          審判長法官  邵  燕  玲
                                法官  李  伯  道
                                法官  孫  增  同
                                法官  李  英  勇
                                法官  施  俊  堯
本件正本證明與原本無異
                                      書  記  官
中    華    民    國  九十九  年    五    月   十八   日
                                                       s

司法院資訊處製作；財團法人民間司法改革基金會備份。
